最高法院民事判決　　　　　　　　　　　　　　　九十一年度台上字第一○二九號
　　上　訴　人　乙○○
　　訴訟代理人　張績寶律師
　　被 上訴 人　甲○○
　　訴訟代理人　蔡孟章律師
右當事人間請求返還價金等事件，上訴人對於中華民國九十年九月十一日台灣高等法
院台中分院第二審更審判決（八十九年度重上更(二)字第一五號），提起上訴，本院判
決如左：
    主  文
上訴駁回。
第三審訴訟費用由上訴人負擔。
    理  由
本件被上訴人主張：伊於民國八十四年三月四日，向上訴人及第一審共同被告趙俊銘
買受坐落台中縣大肚鄉○○段二二七之一、二二八之五號（重測後地號為同鄉○○段
五○六、五四五號）土地（下稱系爭土地）及台中縣政府工務局核發以訴外人陳洪麗
珍等為起造人八三工建字第六五三五至六五四二號之建造執照（下稱系爭建造執照）
八張，作為興建「長春雅居」房屋出售之用，總價新台幣（下同）二千六百九十萬元
，並約定台中區中小企業銀行設定權利價值一千萬元之抵押債務由伊承受，伊已付定
金二百七十萬元，並依約支付價金一千三百二十萬元，另價購毗鄰大肚段二二七之三
號土地為通行道路之用，按月繳納抵押貸款利息及為促銷房屋廣告等花費，計支出三
百五十萬六千四百九十八元。詎八十四年六月三日接獲台中縣政府函，通知伊系爭土
地與六五｜二六二二號建造執照之基地有重複使用情形，須先辦理基地調整或變更設
計，於辦妥調整案之前，不得申報開工，致伊不能為建屋出售之目的使用，經催請上
訴人排除此項瑕疵，竟置之不理。上訴人顯未依債務本旨為給付，伊於八十四年十二
月二十二日向上訴人為解除契約之意思表示。爰依民法第二百五十六條、第三百五十
三條、第二百五十九條第一款、第二款、第二百六十條規定，求為命上訴人暨第一審
共同被告趙俊銘給付一千五百九十萬元及賠償一百二十七萬五千四百十八元之損害，
及其中一千五百九十萬元自八十四年五月十日起、其中一百二十七萬五千四百十八元
自八十五年一月二十四日起各加付法定遲延利息之判決（被上訴人起訴請求上訴人及
趙俊銘給付一千九百四十萬六千四百九十八元，及其中之一千五百九十萬元，自八十
四年五月十日起，其餘三百五十萬六千四百九十八元自八十五年一月二十四日起，均
至清償日止，按年息百分之五計算之利息，第一審判決被上訴人全部敗訴，被上訴人
提起第二審上訴，原審更審改判命上訴人及趙俊銘給付一千七百十七萬五千四百十八
元本息，並駁回被上訴人其餘上訴，上訴人就原判決對其不利部分聲明不服，被上訴
人及趙俊銘就其敗訴部分均未聲明不服）。
上訴人則以：伊已將系爭土地辦理所有權移轉登記並交付於被上訴人，台中縣政府通
知應辦理基地調整或變更設計，係事後發生之問題，被上訴人應自行負責；況系爭土
地並無不能作為建屋使用目的之情形顯無瑕疵；又系爭建造執照，係附贈之物，非買
賣標的，自不能以其瑕疵認屬權利之瑕疵，命伊負損害賠償之責任。縱認系爭土地有
重複使用基地之情事，要屬因法令規定而受限制，而非他人主張權利，為物之瑕疵，
非權利之瑕疵，被上訴人逾六個月始主張解除契約，已逾除斥期間而不生效力。另被
上訴人並未申報開工，其違法開工所生之損害，亦不能向伊請求賠償等語，資為抗辯
。
原審以：被上訴人主張之事實固為上訴人所不爭執，且有不動產買賣契約書、土地登
記簿謄本、建造執照及台中縣政府函等件可證。惟上訴人執前開情詞置辯。經查依兩
造訂立之不動產買賣契約書第三條及末頁之土地標示項內所載文義觀之，並參以書立
該買賣契約書之代書廖文湖證稱：「因為已經有建造執照才談成買賣，不另算錢，直
接以土地計價，因為有建造執照所以價錢比較好」等語，堪認被上訴人向上訴人買受
者包括系爭土地及系爭建造執照在內。次查二二七之一、二二八號土地，早經台中縣
政府於六十五年九月三十日以第一一五二一○號函核發六五｜二六二二號建造執照，
由訴外人張茂林等十七名興建店舖住宅在案。而系爭土地則原屬上開建築基地之保留
地，被上訴人買受之系爭建造執照，因與上開六五｜二六二二號建造執照建築之基地
有重複使用情形，經該基地上之住戶趙世炫、趙令北等人向台中縣政府檢舉，台中縣
政府通知系爭建造執照之起造人須先辦理基地調整或變更登記，於辦妥調整案之前，
不得申報開工。按建造執照若變更設計，系爭土地即有不能以系爭建造執照建造房屋
之情事，又如辦理基地調整，又須經系爭土地分割前之所有權人及依六十五年間之建
造執照興建房屋之建物所有權人即前揭舉發人趙令北等人之同意，故系爭建造執照有
上述不得對抗第三人之情事存在，自屬有權利瑕疵。又土地於他人有通行地役權之情
形仍以之為建地出賣，以供人建築房屋者，即具有權利之瑕疵。查證人即台中縣政府
工務局建管課長林嘉鎮證稱：系爭土地係第三人建築基地之保留地，為專設巷道等公
共設施之用，且因有私設巷道，不符建築基地法定空地分割辦法第三條第三款之規定
，不能分割為另一建築基地之用等情。足見本件系爭土地他人既具有空地通行權，上
訴人以之為建築用地出賣，所為之給付即具有權利之瑕疵。茲上訴人迄未排除前述權
利瑕疵，被上訴人通知上訴人解除契約，洵屬有據。又因權利瑕疵所生之契約解除權
，並無除斥期間規定之適用，被上訴人於八十四年十二月二十二日所為解除契約之意
思表示，於法有效。又查被上訴人買受系爭土地，已依約給付一千五百九十萬元之土
地價金、又承擔上訴人所欠銀行一千萬元之抵押貸款支出利息四十八萬五千七百二十
一元、且為該建築基地通行必須之用，而購買鄰地之通行權支出五十萬元、另購買系
爭土地支付代書規費四萬一千零八十九元及繳納地價稅一萬五千零七十九元、並為建
築房屋使用，而支出「長春雅居」促銷費用二十三萬三千五百二十九元等情，有被上
訴人所提之不動產買賣契約書、路地買賣契約書、台中區中小企業銀行放款利息收據
及地價稅繳款書可憑，除一千五百九十萬元之土地價金外，被上訴人主張因系爭土地
具有權利瑕疵，不能開工建築房屋而受有一百二十七萬五千四百十八元之損害，即屬
可信。從而，被上訴人依債務不履行規定，行使契約解除權及損害賠償請求權之法律
關係，請求上訴人返還所受領之價金一千五百九十萬元及賠償一百二十七萬五千四百
十八元之損害，及其中一千五百九十萬元自八十四年五月十日起、其中一百二十七萬
五千四百十八元自訴狀繕本送達之翌日即八十五年一月二十四日起各至清償日止加付
法定遲延利息，為有理由，應予准許云云，為其得心證之理由。爰將第一審所為被上
訴人關此部分之敗訴判決廢棄，改判如被上訴人之所聲明，經核於法洵無違誤。上訴
論旨，仍執陳詞，就原審取捨證據、認定事實之職權行使，指摘原判決其敗訴部分為
不當，求予廢棄，不能認為有理由。
據上論結，本件上訴為無理由。依民事訴訟法第四百八十一條、第四百四十九條第一
項、第七十八條，判決如主文。
中      華      民      國    九十一    年      五      月     三十     日
                              最高法院民事第五庭
                                  審判長法官  朱  錦  娟
                                        法官  顏  南  全
                                        法官  蘇  達  志
                                        法官  許  澍  林
                                        法官  葉  勝  利
      右正本證明與原本無異
                                              書  記  官
中      華      民      國    九十一    年      六      月     十二     日
